【裁判字號】    90,訴,800
【裁判日期】    920227
【裁判案由】    
【裁判全文】
臺灣桃園地方法院民事判決  九十年度訴字第八○○號
    原      告  乙○○
                戊  ○
    共      同
    訴訟代理人  丁○○  住桃園.
    被      告  甲○○  住桃園.
                丙○○  住桃園.
                        現住.
右當事人間請求分割共有物事件，本院判決如左：
    主    文
兩造共有坐落桃園縣桃園市○○○段第一三三０地號土地（地目建、面積六十三平方
公尺）一筆應予變賣，所得價金按兩造每人各四分之一之比例分配之。
訴訟費用由原告乙○○、戊○各負擔四分之一，由被告甲○○、丙○○各負擔四分之
一。
    事      實
甲、原告方面：
壹、聲明：
    兩造共有坐落桃園縣桃園市○○○段第一三三０地號土地（地目建、面積六十三
    平方公尺），如附圖所示Ａ部分（面積零點零零一五公頃）分歸原告乙○○取得
    ，Ｂ部分（面積零點零零一六公頃）分歸原告戊○取得，Ｃ部分（面積零點零零
    一六公頃）分歸被告丙○○取得，Ｄ部分（面積零點零零一六公頃）分歸被告甲○○取得。
貳、陳述：
一、坐落桃園縣桃園市○○○段第一三三０地號土地（下稱系爭土地）原為兩造之被
    繼承人周天送所有，周天送已於民國八十七年五月二十三日死亡，系爭土地之遺
    產依法應由其繼承人即兩造繼承。系爭土地並無因物之使用目的不能分割之情形
    ，兩造亦無不分割之約定，但兩造無法協議分割。
二、系爭土地現由兩造公同共有，為便於管理及使用收益，有消滅公同共有關係之必
    要，爰依民法第一千一百六十四條之規定，先按兩造應繼分比例分割遺產（即系
    爭土地），並依民法第八百二十四條第二項第一款之規定，以原物分割如訴之聲
    明。
三、對於將系爭土地變價分割亦無意見。
參、證據：提出桃園縣桃園市○○○段一三三０地號土地登記謄本、地籍圖謄本影本
    、財政部台灣省北區國稅局遺產稅免稅證明書各一份、現場照片六張、被告戶籍
    謄本二紙。
乙、被告方面：
壹、被告甲○○部分：
一、聲明：同意原告之請求。
二、陳述：無論如何分割系爭土地均無意見。
貳、被告丙○○部分：
    被告丙○○未於言詞辯論期日到場，亦未提出書狀，作何聲明或陳述。
丙、本院依職權勘驗現場，並囑託桃園縣桃園地政事務所派員就系爭土地按原告所請
    求之分割方案製作複丈成果圖。
    理      由
甲、程序方面：
    本件被告丙○○經合法通知，未於言詞辯論期日到場，核無民事訴訟法第三百八
    十六條各款所列情形，爰依原告聲請，由其一造辯論而為判決。
乙、實體方面：
壹、原告起訴主張：系爭土地原為兩造之被繼承人周天送所有，周天送已於八十七年
    五月二十三日死亡，系爭土地之遺產依法應由其繼承人即兩造繼承，目前登記為
    兩造公同共有，系爭土地並無因物之使用目的不能分割之情形，兩造亦無不分割
    之約定，但兩造無法協議分割，為便於管理及使用收益，有消滅公同共有關係之
    必要，依民法第一千一百六十四條之規定，按兩造應繼分之比例分割遺產，並依
    民法第八百二十四條第二項第一款之規定，以原物分割如訴之聲明。
貳、原告主張系爭土地原為兩造之被繼承人周天送所有，周天送已於八十七年五月二
    十三日死亡，是系爭土地依法應由兩造所繼承，目前為兩造所公同共有，業據提
    出與所述相符之財政部台灣省北區國稅局遺產稅免稅證明書影本、系爭土地登記
    謄本各一份、戶籍謄本二紙為證，並為被告甲○○所不爭執，應堪信為真實。
參、按公同關係存續中，各公同共有人，不得請求分割其公同共有物；又公同共有物
    之處分及其他權利行使，應得公同共有人全體之同意，民法第八百二十九條、第
    八百二十八條第二項分別定有明文。是公同共有人如依民法第八百二十八條規定
    請求分割公同共有物時，即應得其他共有人之同意，否則應就公同共有之個個財
    產終止公同共有關係後，就個個財產訴請個別分割或合併分割，其分割方式依民
    法第八百二十四條規定，應由全體公同共有人協議為之，如不能協議，僅能以原
    物分配或變價分割方式為之。而民法第一千一百六十四條所定之遺產分割，目的
    在遺產公同共有關係之終止，故遺產分割係以遺產為一體，整個的為分割，而非
    以遺產中個個財產之分割為對象。本件兩造間現對於系爭土地既係公同共有關係
    ，已如前述，則兩造應依民法第一千一百六十四條規定，先為遺產之分割，始得
    依民法第八百二十四條第二項之規定為原物分配或變價分割。本件原告主張訴外
    人周天送之遺產僅有系爭土地一筆，別無其他遺產，業據提出財政部台灣省北區
    國稅局遺產稅免稅證明書影本一份附卷可稽，復為被告甲○○所不爭執，堪予採
    信。而原告戊○為被繼承人周天送之妻，原告乙○○、被告甲○○及丙○○為被
    繼承人周天送之女，有原告所提之戶籍謄本在卷足憑，依民法第一千一百三十八
    條及第一千一百四十四條之規定，原告戊○、乙○○、被告甲○○、丙○○之應
    繼分，均應為四分之一，是依據民法第一千一百六十四條之規定將遺產（即系爭
    土地）分割為分別共有，而原告及被告各人之應有部分均為四分之一，合先敘明
    。
肆、又按定共有物分割之方法，固可由法院自由裁量，惟仍應斟酌各共有人之意願、
    共有物之性質、經濟效用及全體共有人之利益等情形，為適當公平之分割（最高
    法院八十七年度台上字第七七一號判決參照）。本件關於原告所主張之分割方案
    ，經本院依職權履勘現場，並囑託桃園縣桃園地政事務所測量人員測繪複丈成果
    圖（即附圖）結果，經查：
一、依台灣省畸零地使用規則第二條及第三條規定，一般建築用地深度未達十六公尺
    ，或寬度未達四公尺者為畸零地，而如附圖所示之Ａ、Ｂ、Ｃ、Ｄ四部分，每一
    部份之面積僅為零點零一五公頃（即十五平方公尺）或零點零一六公頃（即十六
    平方公尺），且僅Ａ部分土地面臨道路，而Ｂ、Ｃ、Ｄ部分則完全未鄰接道路，
    有複丈成果圖、原告所提之地籍圖影本、勘驗筆錄及現場照片六張在卷足稽。故
    系爭土地如依照原告所提分割方案分割為如附圖所示Ａ、Ｂ、Ｃ、Ｄ四部分，將
    造成畸零地之問題，有損系爭土地之完整性及經濟效益，並且就分得Ｂ、Ｃ、Ｄ
    部分之共有人，因所分得之土地未與道路相鄰，以土地利用之觀點，甚為不利，
    難認係公平之分割方法。
二、系爭土地全筆上亦有訴外人楊致南所有，門牌號碼：桃園縣桃園市○○街五八號
    之鋼筋混凝土五層樓房，且該建物於八十二年五月二十日已辦理第一次登記，此
    有複丈成果圖、原告所提之建物登記謄本、勘驗筆錄及現場照片六張在卷足憑，
    則系爭土地如以原物分割，因系爭土地全筆蓋有上開建物，則無論兩造各分得系
    爭土地之何部分，兩造與建物所有人間之法律問題均有待解決，為避免兩造日後
    與地上物所有人間之訟累，採原物分割之方案，有其困難之處。
三、本院綜合斟酌原告與被告甲○○對於變價分割均無意見，及綜合上開系爭土地相
    關位置、經濟效益、公平原則及法律關係之單純化等一切因素，認以原物分割之
    方法分割系爭土地，並非妥適，而應以變賣系爭土地，按兩造應有部分之比例（
    即均各為四分之一），分配予各共有人，較為適當。
伍、按敗訴人之行為，按當時之訴訟程度，為伸張或防衛權利所必要者，其行為所生
    之費用，法院得酌量情形，命勝訴之當事人負擔其全部或一部，民事訴訟法第八
    十一條第二款規定甚明。本件係分割共有物之訴訟，為必要共同訴訟，且法院依
    職權為分割方法，亦認原告之請求為有理由，被告之為被告係法律設計所致，其
    行為，按當時之訴訟程度，為伸張或防衛權利所必要者，故原告亦應負擔部分訴
    訟費用。
陸、據上論結，本件原告之訴為有理由，依民事訴訟法第三百八十五條第一項、第七
    十八條、第八十一條第二款、第八十五條第一項，判決如主文。
中      華      民      國    九十二    年      二      月    二十七    日
                              臺灣桃園地方法院民事第二庭
~B審判長法官  邱瑞祥
~B法      官  朱敏賢
~B法      官  張明儀
右為正本係照原本作成
如對本判決上訴，須於判決送達後廿日內向本院提出上訴狀
中      華      民      國    九十二    年      三      月      三      日
~B法院書記官  黃文琪


司法院資訊處製作；財團法人民間司法改革基金會備份。
